【裁判字號】    91,上易,867
【裁判日期】    920408
【裁判案由】    返還本票
【裁判全文】
臺灣高等法院民事判決  九十一年度上易字第八六七號
    上  訴  人  乙○○
    被上訴人    甲○○
右當事人間返還本票事件，上訴人對於中華民國九十一年七月三十日台灣台北地方法
院九十年度訴字第四四三六號第一審判決提起上訴，本院判決如左：
    主      文
上訴駁回。
第二審訴訟費用由上訴人負擔。
    事      實
甲、上訴人方面：
一、聲明：(一)原判決廢棄。
          (二)被上訴人應將上訴人簽發發票日為民國（下同）八十九年一月二日，到
            期日為九十年七月三十日，金額為新台幣（下同）七十萬元之本票一紙
            （下稱七十萬元本票）及發票日為九十年一月二日，到期日為九十六年
            七月二十日，金額為五十萬元之本票一紙（下稱五十萬元本票）返還予
            上訴人。
二、陳述：除與原判決記載相同部分，予以引用外，並補稱略以：
    (一)被上訴人曾為上訴人之同居女友，在妞妞動物醫院（下稱系爭醫院）同居達五
      年，因上訴人在基隆市另行開業無法兼顧，故先後找被上訴人及訴外人張駱望
      、陳明文合夥經營系爭醫院，陳明文並非上訴人之受僱人，而係合夥人。
    (二)被上訴人設在華南商業銀行股份有限公司（下稱華南銀行）之帳戶確係由上訴
      人在使用，因當時兩造係同居男女友關係，所以金錢均放在一起。
    (三)被上訴人雖云因上訴人信用不佳，故其要求由訴外人陳明文簽發本票分期攤還
      ，然上訴人係開業十餘年之獸醫師，持有美國運通金卡，債信良好，被上訴人
      所云，顯與事實不符。
    (四)被上訴人於電話錄音中表示：「店（即系爭醫院）從頭到尾都是上訴人的」，
      而證人黃蒲仁亦證述，系爭醫院係上訴人的，足見系爭醫院確屬上訴人所有。
    (五)被上訴人始終無法交代該一百二十萬元借款之由來，及其與陳明文間之帳目，
      及將本票改為八十三萬元之重要事項，足見被上訴人所主張不實。
三、證據：除援用原審之立證方法外，並補提出電話錄音譯文、遺書、刑事告訴狀、
          房屋租賃契約書及美國運通金卡月結單為證，及聲請訊問證人陳漢國律師
          、陳明文、黃蒲仁、楊精傑。
乙、被上訴人方面：
一、聲明：上訴駁回。
二、陳述：除與原判決記載相同部分，予以引用外，並補稱略以：
    (一)被上訴人收回系爭醫院後，上訴人於八十九年六月八日前往該醫院與被上訴人
      進行談判，被上訴人遂邀證人黃蒲仁、楊精傑到場見證，當時上訴人一再表示
      ，如不讓其繼續經營該醫院，即無法償還欠款，嗣兩造經證人黃蒲仁居中協調
      後，同意將上訴人積欠被上訴人一百二十萬元之借款及八十三萬二千元之頂讓
      金合併計算，是當日在場之上開證人均可證明上訴人係因積欠被上訴人一百二
      十萬元借款，始簽發七十萬元本票及五十萬元本票交與被上訴人。
    (二)上訴人於八十九年六月三日突向被上訴人表示願商談積欠之使用金，不會再糾
      纏被上訴人，被上訴人因不堪其擾，決定只要上訴人停止騷擾，一切均可商量
      ，遂於翌（四）日清晨與上訴人電話交談中屈意配合上訴人說法，卻遭上訴人
      誤導並錄音存證。
    (三)上訴人空言否認七十萬元本票及五十萬元本票係為清償借款而簽發，然始終不
      能舉證，以實其說，若上開兩紙本票為頂店保證金，何以日期與金額均不相符
      ，證人陳明文因與上訴人利害與共，且其證詞均係自上訴人轉述而來，又有前
      後矛盾之情形，殊不足取。
三、證據：援用原審之立證方法。
丙、本院依職權調閱台灣板橋地方法院檢察署八十九年度他字第二九一八號被上訴人
    侵占案件、八十九年度偵字第二○五七九號被上訴人侵占案件及八十九年度偵字
    第一四六八八號訴外人陳明文傷害等案件偵查卷宗、台灣板橋地方法院八十九年
    度易字第四一六二號訴外人陳明文傷害等案件卷宗、本院九十年度上易字第一一
    六六號訴外人陳明文傷害等案件卷宗、台灣台北地方法院台北簡易庭九十一年度
    北簡字第一一八五號訴外人陳明文與被上訴人間返還所有物等事件卷宗及九十二
    年度簡上字第四九號訴外人陳明文與被上訴人間返還所有物等事件卷宗及台灣台
    北地方法院檢察署九十一年度他字第五二七八號訴外人楊精傑偽證案件之九十一
    年十月十七日訊問筆錄。
    理      由
一、本件上訴人起訴主張：伊與被上訴人共同經營系爭醫院，惟名義上登記由被上訴
    人經營，實際上由伊經營，嗣兩造因故協議由訴外人陳明文按月支付被上訴人八
    萬九千元接手經營該醫院，伊為擔保陳明文依約支付頂讓金，乃簽發七十萬元本
    票予被上訴人，並另簽發五十萬元本票予被上訴人，充作感謝金。嗣陳明文未按
    期付款，兩造乃協議提高價金為九十五萬元，另再簽發八十三萬元之本票一紙，
    供作保證。詎被上訴人竟於八十九年六月四日擅自將系爭醫院收回，嗣雖經兩造
    於同年月十四日協商由陳明文繼續經營系爭醫院，並由陳明文簽發同額本票，以
    換回伊所簽發之上開本票，惟被上訴人反悔，仍將系爭醫院轉讓他人，自應將系
    爭七十萬元本票及五十萬元本票返還予上訴人等情，爰依頂讓契約之約定（見本
    院卷第一宗第一一八頁），求為命被上訴人將系爭七十萬本票及五十萬本票返還
    予上訴人之判決。
    被上訴人則以：系爭七十萬元本票及五十萬元本票，係上訴人為清償向伊所借之
    款項而簽交與伊，與系爭醫院之頂讓全無關係等語，資為抗辯。
二、本件經依民事訴訟法第四百六十三條準用同法第二百七十條之一第一項第三款規
    定，整理並協議簡化爭點後，兩造同意就本院九十二年三月三日準備程序中，兩
    造協議簡化之爭點為主張及辯論（見本院卷第二宗第五四、六三頁）。經查上訴
    人有簽發系爭七十萬元本票及五十萬元本票交與被上訴人執有之事實，為兩造所
    不爭執，並有各該本票（見原審卷第一四八頁）可證，固堪信為真實。惟茲僅就
    兩造上開協議簡化之爭執點，分述如左：
    (一)按當事人主張有利於己之事實者，就其事實負有舉證之責任，民事訴訟法第二
      百七十七條定有明文；又民事訴訟如係原告主張權利者，應先由原告負舉證之
      責，若原告不能舉證以證實自己主張之事實為真，則被告就其抗辯事實即令不
      能舉證，或其所舉證據尚有疵累，亦應駁回原告之請求（參照最高法院十七年
      上字第九一七號判例）。
    (二)上訴人雖主張因訴外人陳明文接手經營系爭醫院，為確保陳明文按月支付頂讓
      金，伊始簽發系爭七十萬元本票予被上訴人，並另簽發系爭五十萬元本票予被
      上訴人，充作感謝金云云，惟為被上訴人所否認，自應由上訴人舉證證明系爭
      七十萬元本票及五十萬元本票係為擔保頂讓金及充作感謝金而簽發。而被上訴
      人復抗辯上訴人曾持伊所領用之華南銀行提款卡提款，或由伊匯款、交付現金
      等方式，陸續向伊借款逾三百萬元，兩造分手後，上訴人為清償借款，遂簽發
      系爭七十萬元本票及五十萬元本票交與伊，當初兩造約定系爭醫院頂讓金為九
      十萬元，上訴人僅支付十一萬八千元，尚積欠七十八萬二千元，因上訴人遲延
      給付，兩造始同意提高頂讓金五萬元，合計為八十三萬二千元，因上訴人信用
      不佳，伊始要求陳明文就上開一百二十萬元借款債務及八十三萬二千元頂讓金
      ，重新簽發本票，然因兩造於律師事務所談判破裂，故陳明文並未重新簽發本
      票，是系爭兩紙本票與頂讓系爭醫院全無關係等語，並提出被上訴人設在華南
      銀行活期儲蓄存款存摺交易明細（見原審卷第十四頁至第五六頁）及聯邦商業
      銀行匯款委託書證明聯（見原審卷第五七頁）為證，即上訴人亦自認：「（上
      訴人）有（使用被上訴人銀行帳戶），被上訴人華南銀行的帳戶是我在使用，
      因為當時我們是男女朋友，所以錢都放在一起，．．．」（見本院卷第二宗第
      六二頁），且更在另案台灣板橋地方法院檢察署檢察官訊問時一再自承被上訴
      人曾因伊操作融資融券不當，分別匯款四十八萬元及三十萬元借予伊等情，亦
      經本院調取該署八十九年度他字第二九一八號及八十九年度偵字第二○五七九
      號偵查卷宗核閱屬實（見該署八十九年度他字第二九一八號偵查卷第五八頁背
      面及八十九年度偵字第二○五七九號偵查卷宗第五頁背面－影本附於本院卷第
      一宗第一八四－一頁至第一八四－七頁），足證上訴人確曾向被上訴人借款。
    (三)上訴人所舉出之證人陳明文在原審到場僅證稱：「（被告〈指被上訴人〉沒有
      （說過七十萬元是頂店金），是原告（指上訴人）告訴我的」（見原審卷第一
      ○八頁），即上訴人在原審亦自認：「‧‧‧，所以我在九十年一月二日開了
      一張七十萬元的本票，開票時陳明文不在場，只有我與被告在我家樓下開的，
      還有一張五十萬元本票也是同時開的，‧‧‧」（見原審卷第一○七頁），足
      見證人陳明文並未親自在場見聞上訴人係因基於何原因而簽發系爭七十萬元本
      票及五十萬元本票交與被上訴人，尚難據為有利於上訴人之認定。而證人楊精
      傑更在原審到場證稱：「‧‧‧是被告打電話叫我過去動物醫院，他們（指兩
      造）隔天準備要去律師事務所簽約，當初原告要求被告一定要把店頂讓給他，
      不然他欠的錢無法還‧‧‧」（見原審卷第一四一頁）；另證人黃蒲仁亦在原
      審到場證稱：「‧‧‧原告自己說他欠被告一百多萬元，兩張本票合起來一百
      二、三十萬元左右，之前原告已經開兩張本票給被告，但是不是頂讓的錢‧‧
      ‧」（見原審卷第一四三頁），嗣亦在本院到場證稱：「‧‧‧我知道張先生
      （指上訴人）有開二張本票給王小姐（指被上訴人），一張是七十萬（元），
      一張是五十萬（元），這是張先生欠王小姐的錢，之前他們合夥開店，後來鬧
      翻，我就出面協調將張先生與王小姐間債權債務關係一併解決，就是把這二張
      本票加上八、九十萬共約二百萬（元），將店頂給一位陳明文，即陳（明文）
      先生保證還清二百萬元，並頂下系爭店面，據我瞭解陳（明文）先生是陸陸續
      續付錢約十一萬多，後來陳（明文）先生沒有再付錢，所以王小姐要把店要回
      來，如果陳（明文）先生有付清二百萬元，王小姐才會把本票還給張先生，因
      為陳（明文）先生未付清二百萬元，所以王小姐又把店收回頂讓給呂育臣，‧
      ‧‧二張本票共一百二十萬元，是張先生之前欠王小姐的錢，．．．」（見本
      院卷第一宗第一六一、一六二頁），益證系爭七十萬元本票及五十萬元本票，
      係上訴人為清償借款所簽發交與被上訴人執有，與系爭醫院之頂讓金及感謝金
      全無關係，上訴人復始終不能舉證以實其說，自難據為有利於上訴人之認定。
三、綜上所述，上訴人依據頂讓契約之約定，請求被上訴人將系爭七十萬元本票及五
    十萬元本票返還予伊，即屬不應准許。從而原審所為上訴人敗訴之判決，並無不
    合。上訴論旨仍執前詞指摘原判決不當，求予廢棄改判，為無理由，應予駁回。
四、至兩造其餘之攻擊或防禦方法及未經援用之證據，經本院斟酌後，認為均不足以
    影響本判決之結果，自無逐一詳予論駁之必要，併此敘明。
五、據上論結，本件上訴為無理由，依民事訴訟法第四百四十九條第一項、第七十八
    條，判決如主文。
中      華      民      國    九十二    年      四      月      八      日
                                民事第十三庭
                                    審判長法  官  林  鄉  誠
                                          法  官  劉  清  景
                                          法  官  王  聖  惠
右正本係照原本作成。
本件不得上訴。
中      華      民      國    九十二    年      四      月      十      日
                                          書記官  鄭  麗  兒


司法院資訊處製作；財團法人民間司法改革基金會備份。
